【裁判字號】    97,重上更緝(一),99
【裁判日期】    970617
【裁判案由】    偽造文書等
【裁判全文】
臺灣高等法院臺南分院刑事判決  97年度重上更緝(一)字第99號
上  訴  人  臺灣臺南地方法院檢察署檢察官
上  訴  人
即  被  告  甲○○
                      1
                    現另案於臺灣臺南監獄臺南分監執行中
指定辯護人  本院公設辯護人  丙○○
上列上訴人因被告偽造文書等案件，不服臺灣臺南地方法院九十
年度訴字第一二二七號中華民國九十一年一月二十二日第一審判
決（起訴案號：臺灣臺南地方法院檢察署九十年度偵字第五七二
二號），提起上訴，本院判決後，經最高法院發回更審，本院判
決如下：
    主  文
原判決關於甲○○部分撤銷。
甲○○共同意圖供行使之用，而偽造有價證券，處有期徒刑參年
伍月。
偽造之本票貳紙（發票人黃垣嘉、票號TH0000000號、發票日八
十九年四月二十五日、面額新台幣捌萬元；發票人庚○○、票號
TH0000000號、發票日八十九年四月二十五日、面額新台幣捌萬
元）、偽造之「庚○○」印章壹枚、汽（機）車過戶申請登記書
上新車主簽章欄關於偽造之「庚○○」署押及印文各壹枚、汽（
機）車各項異動登記書上車主簽章處欄關於偽造之「庚○○」署
押、印文各壹枚、押當車輛借用切結書上立切結書人欄、附買回
條件汽機車買賣合約書上賣方甲方姓名欄關於偽造之「庚○○」
署押各壹枚（不含押當車輛借用切結書第一行所稱立切結書人填
寫「庚○○」姓名、附買回條件汽機車買賣合約書第一行立合約
書人買主填寫「庚○○」姓名）、指印各貳枚、連帶債務保證人
欄「黃垣嘉」署押各壹枚、指印各壹枚、讓渡書上讓渡人欄關於
「庚○○」署押壹枚、指印貳枚，均沒收。
    事  實
一、戊○○（業經判決確定）與甲○○共同基於行使變造身分證
    、偽造私文書及使公務員登載不實之概括犯意聯絡，連續於
    民國（下同）八十九年四月十日，由甲○○以新台幣（下同
    ）一萬八千元之代價，向己○○購買車號J3-2039號自小客
    車（林見杉所有，委由林金鳳出售與己○○），再由戊○○
    提供貼有戊○○相片之變造庚○○身分證（戊○○於八十八
    年間，因另案被通緝，遂變造庚○○身分證以逃避追緝，該
    變造證件罪，業經原審判處徒刑四月確定，本件為另行起意
    ），委由不知情之己○○在不詳地點偽刻庚○○印章一枚，
    並以庚○○為新車主名義，偽造庚○○之署押及印文各壹枚
    ，進而偽造汽（機）車過戶申請登記書，再由不知情之己○○持向嘉義區監理所台南監理站（下稱台南監理站）辦理J3
    -2039號自小客車之過戶登記，使不知情之台南監理站公務
    員將該不實事項登載於職務上所掌管理車籍資料相關之公文
    書；又於八十九年四月二十五日（起訴書誤載為九十年四月
    二十五日），以相同手法，由甲○○以二萬五千元之代價，
    向丁○○購買TK-2627號自小客車（鄭昭如所有，委託丁○○出售），並指定登記在庚○○名下，遂再由戊○○持變造
    之庚○○身分證，以庚○○為新車主名義，並偽造庚○○之
    署押及印文各壹枚，進而偽造汽（機）車過戶申請登記書，
    又偽造庚○○署押壹枚於汽（機）車各項異動登記書上，再
    由不知情之己○○持向台南監理站辦理過戶登記，使不知情
    之台南監理站公務員將該不實事項登載於職務上所掌管理車
    籍相關之公文書，均足以生損害於庚○○及台南監理站對車
    籍管理之正確性。戊○○與甲○○並與另一不詳年籍之成年
    男子為順利將TK-2627號自小客車向當舖業者取得典價之主
    觀犯意，明知未經庚○○及黃垣嘉之授權或同意，竟共同基
    於意圖為自己不法所有、行使變造身分證及偽造並行使有價
    證券本票之犯意聯絡，由甲○○事先與經營高源當舖之乙○○談妥典價八萬元後，於八十九年四月二十五日，在台南市
    ○○路○段七０三巷十二號乙○○所經營之高源當鋪，推由
    戊○○持前述變造之庚○○身分證加以行使，典當TK-2627
    號自小客車，戊○○與該不詳男子分別冒用庚○○及黃垣嘉
    （起訴書誤載為黃恆嘉）名義，以戊○○為契約當事人，黃
    垣嘉為契約連帶保證人，共同連續偽簽押當車輛借用切結書
    （其上偽造之庚○○署押二枚、指印二枚及黃垣嘉署押一枚
    、指印一枚）及附買回條件汽機車買賣合約書（其上偽造之
    庚○○署押二枚、指印二枚及黃垣嘉署押一枚、指印一枚）
    ，戊○○復冒用庚○○名義偽造讓渡書（其上偽造庚○○署
    押一枚、指印二枚）及面額八萬元之本票（發票日八十九年
    四月二十五日，票號TH0000000，其上偽造之庚○○署押一
    枚、指印二枚），該不詳男子同時亦冒用黃垣嘉名義偽簽面
    額八萬元之本票（發票日八十九年四月二十五日，票號TH00
    00000，其上偽造之黃垣嘉署押一枚、指印二枚），進而持
    上開押當車輛借用切結書、附買回條件汽機車買賣合約書、
    讓渡書等偽造之私文書及偽造之本票向乙○○行使，使乙○○不知有詐，誤交付典價八萬元與戊○○及該不詳姓名之成
    年男子，足以生損害於庚○○、黃垣嘉及高源當鋪，經扣除
    利息後，得款八萬元。再扣除己○○所代墊之稅款及代辦費
    用一萬二千六百三十五元，及由戊○○分得五千元外，餘則
    由甲○○及該不詳男子朋分，嗣於八十九年七月間庚○○接
    獲汽車保養廠之通知，向台南監理站查詢，始循線獲悉上情
    。
二、案經庚○○、乙○○訴由臺南市警察局第二分局報請臺灣臺
    南地方法院檢察署檢察官偵查起訴。
    理  由
壹、證據能力方面：
一、本件被告甲○○主張被告以外之人即同案被告戊○○、證人
    庚○○、乙○○、己○○、丁○○、林金鳳、林見杉等人於
    警詢及偵查中之陳述，均無證據能力云云。
二、按，被告以外之人於審判外之言詞或書面陳述，除法律有規
    定者外，不得作為證據。刑事訴訟法第一百五十九條第一項
    前項定有明文。本件同案被告戊○○、證人庚○○、乙○○
    、己○○、丁○○、林金鳳、林見杉等人於警詢中之陳述及
    證人庚○○、乙○○、己○○於偵查中之陳述，核屬被告以
    外之人於審判外之陳述，揆諸上開法條之規定，應認無證據
    能力。
三、次按，刑事被告之詰問權，係指訴訟上被告有在審判庭盤詰
    證人之權利；偵查中檢察官訊問證人，旨在蒐集被告犯罪證
    據，以確認被告嫌疑之有無及內容，與審判中透過當事人之
    攻防，經由詰問程序調查證人以認定事實之性質及目的有別
    。偵查中辯護人僅有在場權及陳述意見權，此觀刑事訴訟法
    第二百四十五條第二項前段之規定甚明，檢察官訊問證人並
    無必須傳喚被告使其得以在場之規定，同法第二百四十八條
    第一項前段雖規定「如被告在場者，被告得親自詰問」，亦
    僅賦予該在場被告於檢察官訊問證人時得親自詰問證人之機
    會而已，被告如不在場，殊難期有親自詰問之可能。此項未
    經被告詰問之被告以外之人於偵查中向檢察官所為之陳述，
    依刑事訴訟法第一百五十九條第一項、第一百五十九條之一
    第二項之規定，除顯有不可信之例外情況外，原則上為「法
    律規定得為證據」之傳聞例外，依其文義解釋及立法理由之
    說明，並無限縮於檢察官在偵查中訊問證人之程序，應已給
    予被告或其辯護人對該證人行使反對詰問權者，始有證據能
    力之可言。為保障被告之反對詰問權，並與現行法對傳聞例
    外所建構之證據容許範圍求其平衡，證人在偵查中雖未經被
    告之詰問，倘被告於審判中已經對該證人當庭及先前之陳述
    進行詰問，即已賦予被告對該證人詰問之機會，則該證人於
    偵查中之陳述即屬完足調查之證據，而得作為判斷之依據。
    （最高法院九十七年台上字第四Ｏ五號判決意旨參照）經查
    ，同案被告戊○○、證人丁○○、乙○○等三人，已於本院
    更一審審理時，以證人身分到庭接受交互詰問，被告於審判
    中已經對該等證人當庭及先前之陳述進行詰問，即已賦予被
    告對該證人詰問之機會，則該證人於偵查中之陳述即屬完足
    調查之證據，而得作為判斷之依據。故被告主張同案被告戊○○、證人丁○○、乙○○等三人於偵查中之陳述，無證據
    能力，並不足採。
貳、實體方面：
一、訊據上訴人即被告甲○○矢口否認上揭犯罪事實，甲○○辯
    稱：伊係購買J3-2039號自小客車，並介紹戊○○購買TK-26
    27號自小客車，不知道戊○○是用變造的身分證辦理過戶，
    也沒有要戊○○及年籍不詳之成年男子偽造前述本票，與戊○○及另一年籍不詳之成年男子無犯意聯絡，否認當鋪典當
    TK-2627號自小客車借錢之事有參與及拿到好處，伊只是介
    紹當車而已，如果知道庚○○遭通緝被關，怎麼會用他的名
    義辦理過戶等各語。
二、惟查：
(一)、上揭J3-2039、TK-2627號自小客車均係被告甲○○所購買，
    並以戊○○變造之庚○○國民身分證辦理過戶登記，及前往
    乙○○所經營之高源當鋪，由戊○○持前述變造之庚○○身
    分證，典當TK-2627號自小客車，戊○○與該不詳男子分別
    冒用庚○○及黃垣嘉名義，以戊○○為契約當事人，黃垣嘉
    為契約連帶保證人，共同偽簽押當車輛借用切結書（其上偽
    造之庚○○署押二枚、指印二枚及黃垣嘉署押一枚、指印一
    枚）及附買回條件汽機車買賣合約書（其上偽造之庚○○署
    押二枚、指印二枚及黃垣嘉署押一枚、指印一枚），戊○○
    復冒用庚○○名義偽造讓渡書（其上偽造之庚○○署押一枚
    、指印二枚）及面額八萬元之本票（發票日八十九年四月二
    十五日，票號TH0000000，其上偽造之庚○○署押一枚、指
    印二枚），該不詳男子同時亦冒用黃垣嘉名義偽簽面額八萬
    元之本票（發票日八十九年四月二十五日，票號TH0000000
    ，其上偽造之黃垣嘉署押一枚、指印二枚），扣除代辦過戶
    等費用後，甲○○乃交付五千元給戊○○，其餘交付予甲○○等事實，業據上訴人即被告戊○○坦承不諱，核與被害人
    庚○○於原審證述，及證人己○○於原審及本院上訴審、丁○○於本院上訴審證述之情節相符。此外，復有變造之庚○○、黃垣嘉身分證影本、汽車行車執照影本、押當車輛借用
    切結書影本、附買回條件汽機車買賣合約書影本、讓渡書影
    本各乙份及汽（機）車各項異動登記書影本、汽（機）車過
    戶申請登記書影本、本票影本二份（見警卷第三Ｏ至三三頁
    ；第三七至四一頁）可資佐證。
(二)、次查J3-2039號自小客車係被告甲○○所購買，業據被告甲○○於警詢及偵查中供承在卷（見警卷第七至八頁；偵查卷
    第二四至二五頁），核與證人己○○於原審及本院上訴審所
    證情節相符。被告甲○○雖否認TK-2627號車係其所購買，
    指稱係介紹戊○○購買云云。然查，TK-2627號汽車亦為被
    告甲○○所購買，業據同案被告戊○○於偵查中證述：「八
    十九年四月間甲○○向我稱他有買一部事故車（指TK-2627
    號車），現在需要一塊假牌來登記，他知道我持變造身分證
    ，所以要求我到當舖簽名，以我的假身分證買入事故車，他
    付給我五千元的代價。保養廠、代檢商及當舖這一連串都由
    呂安排好了，我因貪得那五千元，才會提供假身分證辦過戶
    。」（見偵卷第十七頁背面、第十八頁）嗣於原審審理時復
    證稱：「我承認我有偽造文書，但車輛根本不是我接洽的，
    是被告甲○○去買車輛的。我是變造庚○○的身分證，後來
    被告甲○○跟我說他要買一輛車禍的車子，所以拿我的身分
    證去買的，當時被告知道我在通緝，有拿幾千元給我，被告
    知道我拿給他的身分證是假的。」等語（見原審卷第二十一
    頁至二十四頁）再徵諸證人丁○○於本院上訴審到庭具結證
    稱：「TK-2627是我朋友的車子，因為有車禍被撞的好像是
    報廢車，車子已經沒有辦法開了，當時是用吊車把它吊回來
    的，所以我提議要賣掉它，至於是幾年的車子我不知道，後
    來甲○○起先說要買，但到過戶時卻過戶給別人的名字，就
    是當庭的庚○○（當庭指認戊○○）。價格是和甲○○講的
    ，甲○○講是他的朋友要買的，價格方面沒有和戊○○講過
    ，後來談妥是兩萬五千元成交，是先過戶，再拿證件到當舖
    去領錢，去當舖時有戊○○、和他的朋友、己○○和我共四
    人，車子當了多少錢我不知道，到當舖時看到戊○○在辦手
    續，他們拿到錢之後就由戊○○拿手續費給己○○，我拿到
    錢以後就離開。」（見本院上訴卷第五十九頁至六十四頁）
    再參之該車係被告甲○○叫人到證人丁○○處將車拖吊走，
    車子是交給甲○○沒錯等情，亦據證人丁○○證述明確（見
    本院上訴卷第六二、六三頁），且為被告甲○○所是認（見
    本院上訴卷第六三頁）等情，足證該車原本即為被告甲○○
    所欲購買，因被告甲○○知悉戊○○持有偽造庚○○之身分
    證，欲利用庚○○之名義辦理過戶手續，以避人耳目，乃向
    丁○○誆稱車子係伊之朋友要買，但從接洽買車及事後將車
    拖吊離開之事皆由被告甲○○處理等情以觀，TK-2627號車
    子係被告甲○○所購買無疑。
(三)、證人戊○○於偵訊中證稱：「我因案通緝，向『庚○○』借
    身分證以避追緝，身分證我有自行變造其上照片，貼上我的
    照片，這是八十八年九月初變造的。」等語（見偵查卷第十
    七頁背面）又戊○○變造身分證之行為，亦經原審法院判處
    有期徒刑四月確定，有臺灣臺南地方法院八十九年度易字第
    二二五八號刑事判決書附卷可稽。堪認庚○○遭變造之身分
    證原係同案被告戊○○自庚○○所取得且經換貼其自己照片
    變造完成後，而被告甲○○知悉戊○○持有該變造身分證，
    乃與戊○○共同基於行使變造身分證之犯意而持向監理機關
    及當鋪業者乙○○行使。對於被告甲○○何以用戊○○所變
    造之庚○○名義辦理自小客車之過戶登記一節。據被告甲○○先於警訊中稱：「因我的證件被我太太拿去，我就告訴戊○○，這部車（J3-2039號）也過戶到你名下，戊○○就將
    證件拿給我，我就將他的證件給代檢人員辦理過戶」（見警
    卷第五頁反面、六頁）；後於原審審理中稱：「因為我車輛
    有欠稅，不能用我的名字買車，是我叫被告戊○○自己去辦
    車輛過戶。車輛本來就是我要買的。我認識庚○○，我知道
    被告戊○○是用庚○○的名字去登記，車子是我跟他（己○○）買的」（見原審卷第二三頁），後又稱：「我不會用假
    身分證，車號TK-2627的車先買，就用證人黃垣嘉的身分證
    ，後來身分證就一直放在證人己○○處，到J3-2039過戶完
    ，J3-2039本來是我要買的，後來被告戊○○要買我就讓他
    買了，保養廠直接辦過戶。」（見原審卷第三三頁）；然證
    人己○○於本院上訴審作證完畢後，甲○○始再改稱：「J3
    -2039是我買的沒錯」（見原審卷第三五頁）等各語，其就J
    3-2039號汽車為何登記被告戊○○名下之原因前後陳述不一
    ，且就該車輛之真正買主為自己或被告戊○○，亦為前後矛
    盾之陳述，參以其於自承真正之警訊筆錄中稱，係戊○○將
    身分證交給自己去辦過戶，則其收受好友被告戊○○變造之
    庚○○身分證後，焉有未發覺之理？且被告甲○○前述所辯
    均與常情不符，尚難採信。被告甲○○雖辯稱被告戊○○遭
    通緝，如果伊知道的話不可能把車子過戶給戊○○，且伊姐
    對戊○○提出刑事告訴，伊不知道，可能如此戊○○才要陷
    害伊云云，然查被告甲○○既同意將所購J3-2039號自小客
    車過戶登記與被告戊○○名下，又二人係朋友關係，沒有結
    怨或仇恨（警卷八頁、二頁反面），足證二人交情匪淺，尚
    難認被告戊○○有誣陷之可能。故被告上開辯解，無可採取
    。
(四)、復查，車號TK-2627號汽車為事故後已毀損未修復之車輛，
    典當當時並未開往高源當鋪供當鋪老闆即證人乙○○鑑價，
    係由被告甲○○與乙○○談好價錢後，被告戊○○乃與己○○、丁○○及不詳姓名成年男子等同去高源當鋪，當得八萬
    元等情，業據被告戊○○於偵查中證稱：「保養廠、代檢商
    及當舖這一連串都由呂安排好了，我因貪得那五千元，才會
    提供假身分證辦過戶。」（見偵卷第十七頁反面、第十八頁
    ）及證人己○○於原審結證稱：「被告甲○○打電話給我，
    說要過戶，被告二人都有來代檢中心，一部中華的車子J3-2
    039是被告甲○○要買的，TK-2627不知道是誰要買的，我們
    只是代辦過戶而已。被告甲○○有打電話給我說要辦過戶，
    費用是去當舖拿的。被告甲○○叫我去當舖拿錢。」（見原
    審卷第三十一頁至三十七頁）；嗣於本院上訴審復證稱：「
    是甲○○打電話來說他有一部車子要過戶，我說過戶要先繳
    稅金、手續費、規費，他說辦好後繳證件時就會給我錢，要
    我先墊一下，是戊○○拿身分證、過戶的資料來，賣車的人
    是否有來我不記得了。因為我辦好手續後需要拿錢，所以我
    打電話給甲○○，他要我到當舖那裡，所以我到當舖是後來
    才到的，之前戊○○共有二人已經先到當舖了。我把證件、
    明細表、規費的收據交給當舖的老闆，他核對以後就把錢交
    給我，至於他們典當多少錢我不知道。和戊○○一起去的人
    我不認識，但我印象中是修理廠的壹個師傅。」等語明確。
    （見本院上訴卷第七十就頁至八十六頁）證人乙○○雖於原
    審證稱，被告甲○○僅係單純打電話來要介紹被告戊○○來
    當鋪當車，未談及要典當的價錢、車子型號云云，然被告甲○○於原審審理中則稱：我跟當鋪協調好看能當多少錢，我
    有在電話中講到車子的型號及年份云云（見原審卷五０頁）
    ，二人就案發經過陳述明顯不同；證人乙○○於本院上訴審
    證稱：中古車典當依中古車雜誌在作判斷（本院上訴卷第八
    二頁），則被告甲○○既在電話中講到車子的型號及年份，
    已足可估定價格，乙○○焉有不告知之理；再者本案若純係
    被告戊○○典當車輛，則其未將已毀損之車子開到當鋪估價
    ，且與當鋪老闆不認識之情況下，若非有與證人乙○○熟識
    之被告甲○○參與，證人乙○○豈願冒日後無法取贖之風險
    ？被告戊○○焉有可能立即拿到價款八萬元之理？是證人乙○○之證詞顯與事實不符，不足採信。證人乙○○於本院更
    一審證述之內容均以時間已久為由，對被告甲○○涉案之重
    要情節有所顧忌而不願為明確之證述，此部分之證詞，亦不
    足採取。參以被告甲○○亦自承，有打電話給證人己○○要
    他直接辦理過戶，證人己○○亦迭次證述，車號TK-2627號
    汽車是被告甲○○打電話告訴我，要我幫忙辦理過戶手續，
    但該部車有積欠稅金，要先繳稅金，才可辦理過戶，所以我
    就聯絡甲○○，甲○○告訴我，要我先幫忙繳交稅金辦理過
    戶後，由戊○○將該車開往當鋪典當交錢（見原審卷第三五
    頁、本院上訴卷第八四頁）等情，亦可推知車號TK-2627汽
    車真正購買人為被告甲○○而非被告戊○○，前往典當亦屬
    被告甲○○之意思，否則被告甲○○豈會要己○○前往當鋪
    拿取購車款。是被告戊○○陳稱，其與另一不詳姓名男子偽
    造八萬元本票係被告甲○○指使等語，應屬可信。
(五)、被告戊○○於本院上訴審雖辯稱：否認過戶登記申請書上庚○○的名字是伊簽的，不知道印章如何來的云云。惟又供稱
    庚○○之印章可能是代檢己○○自已去刻的（本院上訴卷第
    四一、四四頁），衡諸代檢人員若非經被告戊○○之授權，
    當無自行刻印及簽名之理。戊○○又辯稱伊於本案無意圖供
    行使之用，乃遭甲○○之設計、詐騙，才會去署押本票等語
    ，然查被告戊○○為一成年人，在本票上偽簽庚○○名字及
    按指印表示為庚○○所簽發之行為，本非合法，且其亦自甲○○處獲得相當之好處，謂無犯罪意思，亦不足採。又同案
    被告戊○○因本件所犯行使偽造變造身分證、使公務員登載
    不實、行使偽造私文書、行使偽造有價證券等罪，業經本院
    上訴審判處有期徒刑三年五月確定在案。而被告甲○○對於
    本件犯罪過程，均居於主導之地位，已如前述。則被告甲○○自應與同案被告戊○○論以共同正犯自明。
(六)、雖被告甲○○具狀表示其與戊○○於九十七年四月二十九日
    經本院提解到院等候開庭，於本院候審室戊○○曾向伊提及
    要被告支付六十萬元，即可擺平官司，因被告不從，乃挾怨
    報復，指證被告策劃整件案情，此有同在候審室之他案被告
    范國明、林裕祥二人聽聞此事，因此請求傳喚該二人作證云
    云。經查，被告甲○○如何主導整件案件之犯罪行為，業如
    前述，當非遭同案被告戊○○誣陷，且他案被告范國明、林
    裕祥縱使曾聽聞戊○○對被告要求六十萬元擺平官司之事，
    亦屬傳聞，亦無從為有利於被告之認定，故本院認並無傳喚
    該二人作證之必要。
(七)、至於證人即同案被告戊○○於本院更一審結證有關TK-2627
    號車子典當所得為十二萬元，非惟與其等簽發之本票金額八
    萬元有別，且其他與其先前證述之內容不符之處，可能係因
    時間已較久遠而記憶模糊所致，尚不得因此前後之瑕疵證言
    ，而為有利於被告之認定。
(八)、綜上所述，被告甲○○所辯，要屬避重就輕之詞，不足採信
    本件事證明確，被告犯行可堪認定。
三、論罪科刑之理由：
(一)、新舊法之比較：
    被告行為後，刑法相關規定已於九十四年二月二日修正公布
    ，並同自九十五年七月一日施行。按同於九十五年七月一日
    修正施行之刑法第二條規定，乃係關於新舊法比較適用之準
    據法，其本身無關行為可罰性要件之變更，故於九十五年七
    月一日前揭法律修正施行後，如有涉及比較新舊法之問題，
    即應逕依修正後刑法第二條第一項規定，為「從舊從輕」之
    比較（參見最高法院九十五年度第八次刑事庭會議決議意旨
    ）。茲分述如下：
    被告甲○○、戊○○二人就本件全部犯行、及該二人與不
      詳姓名之成年男子三人，就行使偽造有價證券部分，均係
      共同實施本件罪行之人，無論依修正前第二十八條或修正
      後第二十八條之規定，均成立共同正犯，並無所謂有利或
      不利之情形，均無適用修正後刑法第二條第一項規定比較
      新舊法適用之問題。
    按行為後法律修正，致行為時與裁判時之法律規定不同，
      而有刑法第二條第一項行為後法律變更之情形者，應比較
      新舊法，依「從舊從輕」之法則，適用最有利於行為人之
      法律，又所稱「法律變更」應係指刑罰法律變更，即犯罪
      構成要件或處罰之內容變更，或「罪」「刑」雖未變更，
      但因法條修正結果，使刑罰之實質內容發生變動而輕重之
      別者而言。被告行為後，於九十四年一月七日修正，同年
      二月二日公布，九十五年七月一日修正施行之新刑法，已
      刪除第五十六條連續犯之規定，原屬連續犯之數個犯罪行
      為，依新法應論以數罪，併合處罰之，而依修正前之刑法
      第五十六條規定，則論以裁判上一罪，顯然罪刑之處罰內
      容發生變動，此部份之修正，自屬法律變更，應有新舊法
      之比較適用，經比較新舊法結果，以舊法較有利於行為人
      ，依刑法第二條第一項前段規定，應依修正前刑法第五十
      六條連續犯規定，論以一罪，併加重其刑。
    本件被告所犯行使變造國民身分證罪、使公務員登載不實
      罪、行使偽造私文書罪、偽造有價證券罪（詳如後述），
      數罪間具有牽連犯之關係，依修正前即行為時之規定，應
      從一重之偽造有價證券罪處斷；依修正後之刑法既已刪除
      牽連犯之規定，則所犯上述數罪應依數罪併罰之規定分論
      併罰。比較新舊法之規定，修正後之規定並非較有利於被
      告，依刑法第二條第一項之規定，應適用行為時之法律，
      即適用修正前刑法第五十五條牽連犯之規定，從一重之偽
      造有價證券罪處斷。
    關於罰金刑貨幣單位由銀元修正為新臺幣之法律適用，因
      九十五年七月一日修正公布施行之刑法施行法第一條之一
      增訂「（第一項）中華民國九十四年一月七日刑法修正施
      行後，刑法分則編所定罰金之貨幣單位為新臺幣。（第二
      項）九十四年一月七日刑法修正時，刑法分則編未修正之
      條文定有罰金者，自九十四年一月七日刑法修正施行後，
      就其所定數額提高為三十倍。但七十二年六月二十六日至
      九十四年一月七日新增或修正之條文，就其所定數額提高
      為三倍」，為罰金罰鍰提高標準條例第一條之特別規定，
      經查，刑法第二百十二條、第二百十四條，自七十二年六
      月二十六日（即罰金罰鍰提高標準條例修正公布日）迄今
      未修正，其罰金之法定刑分別為「三百元」、「五百元」
      （貨幣單位均為「銀元」），再依罰金罰鍰提高標準條例
      第一條前段規定罰金刑提高十倍為「銀元三千元」、「銀
      元五千元」，依現行法規所定貨幣單位折算新台幣條例規
      定折算分別為「新臺幣九千元」、「新臺幣一萬五千元」
      ；又於刑法施行法第一條之一施行日（即九十五年七月一
      日）後，刑法所定罰金之貨幣單位改為「新臺幣」，就其
      所定數額提高三十倍，亦分別為「新臺幣九千元」、「新
      臺幣一萬五千元」，是刑法施行法第一條之一施行後，罰
      金刑貨幣單位雖有「銀元」、「新臺幣」之更異，惟適用
      結果之罰金額度則無二致，就罰金法定刑提高之「刑罰權
      規範內容」並無利或不利變更，自不生新舊法之比較問題
      ，惟應適用具特別法性質之刑法施行法第一條之一規定。
    被告行為後，刑法第三十三條第五款關於「罰金：一元以
      上」規定，修正公布為「罰金：新臺幣一千元以上，以百
      元計算之」，刑法法定本刑中列有罰金刑者，其法定最低
      度罰金刑因之提高，涉及科刑規範變更，自有新舊法比較
      必要（最高法院九十五年第八次刑事庭會議決議參照），
      比較結果，以舊法有利於行為人。
(二)、核上訴人即被告甲○○所為，係犯刑法第二百十六條、第二
    百十二條之行使變造國民身分證罪、第二百十四條之使公務
    員登載不實罪、第二百十六條、第二百十條之行使偽造私文
    書罪、第二百零一條第一項之偽造有價證券罪。查在汽（機
    ）車過戶申請登記書、汽（機）車各項異動登記書之簽章欄
    處、押當車輛借用切結書之立切結書人欄處、附買回條件汽
    機車買賣合約書之賣方姓名欄處、讓渡書上讓渡人欄處，所
    偽簽之簽名，係在表示本人簽名之意思，均認係偽造他人之
    署押，又被告偽簽他人之姓名並按指印，該指印同為代表該
    被冒用者之姓名，作用及效力與署押無異，亦屬署押之一種
    ；被告偽造署押、印章、印文之行為係偽造私文書、偽造有
    價證券之部分行為，偽造私文書行為經行使偽造私文書行為
    所吸收，行使偽造有價證券行為則由偽造有價證券行為所吸
    收，均不另論罪；又其行使偽造有價證券行為應包含詐欺性
    質，不另論以詐欺取財罪。又同案被告戊○○及不詳姓名之
    成年男子同時同地偽造不同被害人庚○○及黃垣嘉之本票，
    而侵害數個人法益，係一行為觸犯數個偽造有價證券罪名，
    應依想像競合規定，從一重處斷（參最高法院七十三年度台
    上字第三六二九號判例意旨）。被告甲○○與戊○○除就多
    次行使變造身分證、使公務員登載不實、行使偽造私文書罪
    間有犯意聯絡、行為分擔外，並與不詳姓名成年男子間就偽
    造有價證券犯行，有犯意聯絡及行為分擔，均應依共同正犯
    論處。被告甲○○與戊○○二人前後多次行使變造身分證、
    使公務員登載不實、行使偽造私文書之犯行，各時間緊接，
    方法一致，所犯罪名相同，顯各係基於概括犯意所為，均為
    連續犯，應分別依刑法第五十六條之規定各論以一罪，並加
    重其刑。被告甲○○所犯上開數罪，有方法結果之牽連關係
    ，應依刑法第五十五條之規定，從一重之偽造有價證券罪處
    斷。
四、撤銷原判決之理由：
(一)、原審以被告甲○○予以論罪科刑，固非無見。惟查：
    前述在汽（機）車過戶申請登記書、汽（機）車各項異動
      登記書上，蓋有庚○○印文，據同案被告戊○○供稱庚○○之印章可能是代檢己○○自已去刻的（本院上訴卷第四
      一、四四頁），衡諸代檢人員若非經戊○○之授權，當無
      自行刻印之理，原審漏未論及偽造印章部分，尚有未合。
    又同案被告戊○○在押當車輛借用切結書、附買回條件汽
      機車買賣合約書、讓渡書及面額八萬元之本票，該不詳男
      子亦冒用黃垣嘉名義偽簽面額八萬元之本票，除有偽造庚○○及黃垣嘉之簽名署押外，並同時按捺指印，該指印同
      為代表該被冒用者之姓名，作用及效力與署押無異，亦屬
      署押之一種，故不論有否偽簽他人姓名，均應併予論述，
      及依刑法第二百十九條規定沒收，原審漏未併予論述或沒
      收，亦有未洽。
    又押當車輛借用切結書第一行所稱立切結書人填寫「庚○○」姓名、附買回條件汽機車買賣合約書第一行立合約書
      人買主填寫「庚○○」姓名，僅在識別立切結書人及買主
      為何人，以便查考，既非表示該本人簽名之意思，則此部
      分未經本人授權而填寫其姓名，尚不生偽造署押問題，原
      審判決竟認為係偽造「庚○○」署押，並依刑法第二百十
      九條諭知沒收，自屬於法有違。又本票上偽造之署押，已
      因本票之沒收而包括在內，乃原判決竟重為沒收之諭知，
      自亦未合。
    又被告及不詳姓名之男子同時同地偽造不同被害人庚○○
      及黃垣嘉之本票，而侵害數個人法益，係一行為觸犯數個
      偽造有價證券罪名，應依想像競合規定，從一重處斷。原
      審認係連續犯關係，亦有未洽。
    被告行為後，刑法相關規定已於九十四年二月二日修正公
      布，並同自九十五年七月一日施行。原判決未及比較刑法
      修正前後之規定而予以適用，容有未當。
(二)、被告上訴意旨否認犯罪，檢察官依告訴人之請求上訴，指摘
    原判量刑過輕，固均無足取，惟原判決既有可議，自應由本
    院將原審不當之判決，予以撤銷改判；爰審酌被告意圖不勞
    而獲、偽造有價證券以詐取他人財物造成危害及被告甲○○
    為本件主謀，且其所得利益較被告戊○○為多，犯罪後猶飾
    詞狡辯，犯後態度不佳等一切情狀，量處被告甲○○有期徒
    刑參年伍月。
(三)、偽造之本票貳紙（發票人黃垣嘉、票號TH0000000號、發
      票日八十九年四月二十五日、面額新台幣捌萬元；發票人
      庚○○、票號TH0000000號、發票日八十九年四月二十五
      日、面額新台幣捌萬元，警卷四一頁）依刑法第二零五條
      之規定，宣告沒收之。
    偽造之「庚○○」印章壹枚、汽（機）車過戶申請登記書
      上新車主簽章欄關於偽造之「庚○○」署押及印文各壹枚
      （見警卷三一、三二頁）、汽（機）車各項異動登記書上
      車主簽章處欄關於偽造之「庚○○」署押、印文各壹枚（
      印文因影本而模糊不清）（見警卷三三頁）、押當車輛借
      用切結書上立切結書人欄、附買回條件汽機車買賣合約書
      上賣方甲方姓名欄關於偽造之「庚○○」署押各壹枚（不
      含押當車輛借用切結書第一行所稱立切結書人填寫「庚○○」姓名、附買回條件汽機車買賣合約書第一行立合約書
      人買主填寫「庚○○」姓名）、指印各貳枚、連帶債務保
      證人欄「黃垣嘉」署押、指印各壹枚（見警卷三七、三八
      頁）、讓渡書上讓渡人欄關於「庚○○」署押壹枚、指印
      二枚（見警卷三九頁），依刑法第二百十九條之規定均宣
      告沒收。
據上論斷，應依刑事訴訟法第三百六十九條第一項前段、第三百
六十四條、第二百九十九條第一項前段，刑法第二條第一項但書
、刑法第二十八條、第二百十二條、第二百十四條、第二百十條
、第二百十六條、第二百零一條第一項、第五十五條、第二百零
五條、第二百十九條，修正前刑法第五十五條前段、第五十六條
刑法第三十三條第五款，刑法施行法第一條之一，罰金罰鍰提高
標準條例第一條前段，判決如主文。
本案經檢察官邱克斌到庭執行職務。
中    華    民    國    97    年    6     月    17    日
                  刑事第六庭    審判長法  官  董武全
                                      法  官  杭起鶴
                                      法  官  曾文欣
以上正本證明與原本無異。
如不服本判決，應於收受本判決後十日內向本院提出上訴書狀。
其未敘述上訴理由者並得於提起上訴後十日內向本院補提理由書
狀（均須按他造當事人之人數附繕本）「切勿逕送上級法院」。
                                      書記官  李育儒
中    華    民    國    97    年    6     月    18    日
附錄本案論罪科刑法條全文：
中華民國刑法第二百一十條
偽造、變造私文書，足以生損害於公眾或他人者，處五年以下有
期徒刑。
中華民國刑法第二百一十二條
偽造、變造護照、旅券、免許證、特許證及關於品行、能力服務
或其他相類之證書、介紹書，足以生損害於公眾或他人者，處一
年以下有期徒刑、拘役或三百元以下罰金。
中華民國刑法第二百一十四條
明知為不實之事項，而使公務員登載於職務上所掌之公文書，足
以生損害於公眾或他人者，處三年以下有期徒刑、拘役或五百元
以下罰金。
中華民國刑法第二百一十六條
行使第二百十條至第二百十五條之文書者，依偽造、變造文書或
登載不實事項或使登載不實事項之規定處斷。
中華民國刑法第二百零一條第一項
意圖供行使之用，而偽造、變造公債票、公司股票或其他有價證
券者，處三年以上十年以下有期徒刑，得併科三千元以下罰金。


司法院資訊處製作；財團法人民間司法改革基金會備份。
